【裁判字號】    98,交上訴,140
【裁判日期】    981118
【裁判案由】    公共危險
【裁判全文】
臺灣高等法院刑事判決               98年度交上訴字第140號
上  訴  人  臺灣臺北地方法院檢察署檢察官
被      告  甲○○
選任辯護人  邱碩松律師
上列上訴人因被告公共危險案件，不服臺灣臺北地方法院九十八
年度交訴字第五０號，中華民國九十八年八月二十日第一審判決
（起訴案號：臺灣臺北地方法院檢察署九十八年度偵字第九四六
八號），提起上訴，本院判決如下：
    主  文
上訴駁回。
    理  由
壹、程序方面：
    按被告以外之人於審判外之言詞或書面陳述，除法律有規定
    者外，不得作為證據，刑事訴訟法第一百五十九條第一項定
    有明文；同法第一百五十九條之五規定被告以外之人，於審
    判外之陳述，雖不符前四條（指第一百五十九條之一至第一
    百五十九條之四）之規定，而經當事人於審判程序同意作
    為證據，法院審酌該言詞陳述或書面陳述作成時之情況，認
    為適當者亦得為證據。而所謂「審酌該陳述作成時之情況，
    認為適當」者，係指依各該審判外供述證據製作當時之過程
    、內容、功能等情況，是否具備合法可信之適當性保障，加
    以綜合判斷而言（詳最高法院九十四年度台上字第三二七七
    號判決意旨、第五八三０號判決意旨）。本判決下列所引用
    之各該被告以外之人於審判外之陳述（包含書面陳述），雖
    屬傳聞證據，惟當事人即被告甲○○及其辯護人、檢察官於
    本院審判期日中均表示同意作為證據而不予爭執（詳本院九
    十八年十一月四日審判筆錄第二頁至第七頁），本院審酌結
    果，認上開證據資料製作時之過程、內容、功能等情況，尚
    無違法不當及證明力明顯過低之瑕疵，綜合判斷認為以之作
    為證據應屬適當。揆諸前開規定，爰依刑事訴訟法第一百五
    十九條之五規定，認前揭證據資料均有證據能力。
貳、實體部分：
一、本件公訴意旨略以：被告甲○○於民國九十八年二月二十四
    日上午九時二十分許，駕駛車號００三八─ＱＵ號自小客車
    ，沿臺北市內湖區○○○路由東往西方向行駛，行近該路與
    敬業三路交岔路口前，本應注意汽車行駛至交岔路口右轉彎
    時，應距交岔路口三十公尺前顯示方向燈或手勢，駛至路口
    後再行右轉，依當時情形亦無不能注意之情形，竟疏未注意
    ，於行近交岔口處誤打左轉燈號，適其後方有證人乙○○所
    騎乘之車號Ｊ九Ｓ─二九七號重型機車見該車減速並顯示左
    轉燈，即自右側超車前進，突見被告甲○○駕駛車輛右轉，
    緊急剎停，重心不穩，人車倒地，因而受有左側尺骨鷹嘴突
    骨折之身體傷害（被告甲○○所犯過失傷害罪嫌部分，已據
    證人乙○○於九十八年六月十五日具狀撤回告訴而由原審判
    決公訴不受理確定）。詎被告甲○○明知因駕駛右轉行為，
    致乙○○人車倒地並受有上開傷害，竟未停車處理而加速逃
    逸，適臺北市政府消防局大直分隊隊員楊東閔聽聞機車倒地
    聲響，抄記駛至路口之被告甲○○車號，經證人乙○○報警
    處理，始悉上情，因認為被告甲○○涉有刑法第一百八十五
    條之四之駕駛動力交通工具肇事，致人受傷而逃逸罪嫌云云
    。
二、按犯罪事實應依證據認定之，無證據不得認定其犯罪事實；
    又不能證明被告犯罪者，應諭知無罪之判決，刑事訴訟法第
    一百五十四條第二項、第三百零一條第一項分別定有明文。
    次按「刑法第一百八十五條之四之肇事逃逸罪，其客觀構成
    要件為行為人駕駛動力交通工具肇事，且致人死傷而逃逸，
    主觀要件則須行為人對其行為致人死傷之事實有所認識，並
    進而決意擅自逃離肇事現場，始足當之」（詳最高法院九十
    七年度台上字第四四五六號判決意旨）、「刑法第一百八十
    五條之四駕駛動力交通工具肇事，致人死傷而逃逸罪，行為
    人之駕車肇事致人死傷雖非出於故意，但仍須知悉肇事致人
    死傷之事實，猶故為逃逸，始足當之。若行為人不知其已肇
    事並致人死傷，縱然逃逸，亦與本罪之構成要件不合。是該
    條所謂『逃逸』係指行為人主觀上對其駕駛動力交通工具肇
    事致人死傷已有認識，客觀上並有擅自離開肇事現場之行為
    而言。」（詳最高法院九十五年度台上字第七０七四號、九
    十六年度台上字第六六二六號、第六八四六號判決意旨），
    是以刑法肇事逃逸罪，須行為人主觀上就其行為致人死傷之
    事實有所認識，客觀上並進而決意擅自逃離現場始足當之。
    末按事實之認定，應憑證據，如未能發現相當證據，或證據
    不足以證明，自不能以推測或擬制之方法，為裁判基礎；且
    認定不利於被告之事實須依積極證據，苟積極證據不足為不
    利於被告事實之認定時，即應為有利於被告之認定；另按認
    定犯罪事實所憑之證據，雖不以直接證據為限，間接證據亦
    包括在內，然而無論直接證據或間接證據，其為訴訟上之證
    明，須於通常一般之人均不致有所懷疑，而得確信其為真實
    之程度者，始得據為有罪之認定，倘其證明尚未達到此一程
    度，而有合理之懷疑存在而無從使事實審法院得有罪之確信
    時，即應由法院為諭知被告無罪之判決，最高法院四十年台
    上字第八六號、三十年台上字第八一六號、七十六年台上字
    第四九八六號判例意旨亦有明揭，合先敘明。
三、本件公訴人認被告甲○○涉犯前揭肇事逃逸犯行，無非係以
    被告甲○○之供述、證人乙○○之指述，證人楊東閔之證詞
    及道路交通交通事故現場圖、補充資料表、談話記錄表、調
    查報告表（一）、（二）、事故現場與車損照片三張等資為
    論據。惟訊據被告甲○○固坦承有於上揭時間、地點，駕駛
    車號００三八─ＱＵ號自小客車沿臺北市內湖區○○○路由
    東往西方向行駛，行近該路與敬業三路交岔路口前欲右轉等
    情，惟堅決否認有何肇事逃逸之犯行，辯稱：我根本沒有肇
    事逃逸之意圖，我與對方的車輛根本就沒有發生碰撞，乙○
    ○的機車雖在我的後方，但與我車輛還有一段距離，在乙○
    ○的機車未與我發生碰撞的情況下，我認為乙○○機車跌倒
    與我無關，且那條路是我每天上班要走的路，當時我是行駛
    在外側車道要右轉所以打右轉方向燈，並非乙○○所述係打
    左轉方向燈等語（詳本院九十八年十月八日準備程序筆錄第
    二頁、九十八年十月十九日準備程序筆錄第二頁及九十八年
    十一月四日審判筆錄第八頁）。
四、經查：
（一）被告甲○○於九十八年二月二十四日上午九時二十分許，
      駕駛車號００三八─ＱＵ號自小客車，沿臺北市內湖區○
      ○○路由東往西方向行駛，行近該路與敬業三路交岔路口
      前，擬右轉至敬業三路而行駛在外側車道，至證人乙○○
      亦於斯時騎乘車號Ｊ九Ｓ─二九七號重型機車沿臺北市內
      湖區○○○路由東往西方向行駛，欲直行通過交岔路口而
      騎駛在被告甲○○車輛後方，當時證人乙○○之機車係自
      行煞車打滑倒地，因此受有左側尺骨鷹嘴突骨折之傷害，
      但證人乙○○所騎乘之車號Ｊ九Ｓ─二九七號重型機車並
      未與被告甲○○所駕駛之車號００三八─ＱＵ號自小客車
      發生碰撞等事實，此據證人乙○○迭於警詢（詳偵卷第七
      頁稱：「．．我以該車要左轉，要從該車右側超車時，該
      車卻突然右轉，以致我煞車不及車子打滑倒地。」等語）
      、偵查時（詳偵卷第三一頁稱：「．．．她突然右轉，我
      緊急煞車才沒有撞到。」等語）及原審審理中（詳原審卷
      第三六頁至第三六頁背面稱：「當時我騎乘機車在外側車
      道，經過樂群二路與敬業三路交岔路口時，為了閃避前方
      的車輛，我打滑跌倒。（問：你所謂的閃避前方車輛意思
      為何？）我是在外側車道，被告也是在外側車道左前方，
      前方是綠燈，我要從右邊直行超越被告時，為了閃避被告
      而跌倒。．．．（被告問：你當時在我後方，與我汽車有
      無發生擦撞？）沒有。等語）一致證述在卷，核與被告甲
      ○○所辯情節一致，並有證人乙○○國防醫學院三軍總醫
      院附設民眾診療服務處診斷證明書（詳偵卷第一三頁）、
      道路交通事故現場圖（詳偵卷第一八頁）、道路交通事故
      調查報告表（一）、（二）（詳偵卷第二一頁至第二二頁
      ）、臺北市○○○○○道路交通事故照片黏貼紀錄表（詳
      偵卷第二四頁至第二五頁）等附卷可稽，足證被告甲○○
      所辯其所駕駛之車號００三八─ＱＵ號自小客車並未與證
      人乙○○所騎乘之車號Ｊ九Ｓ─二九七號重型機車發生碰
      撞，當時係駕車在外側車道要右轉，且證人乙○○所騎乘
      之機車係在其後方等各節，應為真實，可以採信。
（二）被告甲○○所駕駛之車號００三八─ＱＵ號自小客車於右
      轉時，證人乙○○所騎乘之車號Ｊ九Ｓ─二九七號重型機
      車與之相距約有二到二點五公尺之距離，證人乙○○係見
      到被告甲○○所駕駛之車輛右轉時馬上煞車以致打滑跌倒
      ，在其跌倒時，距離被告甲○○之汽車已有三至四公尺之
      距離等情，亦據證人乙○○於原審審理時結證在卷（詳原
      審卷第三六頁至第三六頁背面稱：「（問：你看到前方車
      輛右轉時，你距離被告車子多遠？）我距離大概二到二點
      五公尺左右。．．．（問：你跌倒時，距離被告的汽車多
      遠？）當時被告的車輛已經轉彎了，大概三到四公尺左右
      。」等語），復與被告甲○○所辯乙○○之機車在其後方
      ，並證人乙○○之機車與被告甲○○所駕駛之車輛有一段
      距離乙情相一致。
（三）本件車禍發生時，該交岔路口現場車輛多達二十至三十輛
      擁塞於該路口，被告甲○○車輛於右轉進入敬業三路方向
      後，約開了十五公尺後有停下來，所以證人楊東閔即過去
      記下被告甲○○所駕駛車輛之車號等節，亦據目擊證人楊
      東閔於原審審理時結證明確（詳原審卷第三七頁背面至第
      三八頁稱：「當時我在路口等紅燈，我沒有看到有無踫撞
      ，但我有看到機車倒下來，該汽車停了幾秒鐘，未停下來
      處理，往敬業三路的方向開，大概開了十五公尺後，又停
      下來，但人沒有下來，所以我就過去記車號。．．．我沒
      有看到撞擊，我的視線被車子擋住。．．．（問：當你看
      到車禍當時，車流狀況如何？）我看到時，應該是紅燈時
      ，被告行向的車流量很汽車與機車大概有二、三十台車子
      ，但因為是紅燈都擠在那裡。」等語），顯見證人乙○○
      煞車後人、車倒地時，當時該交岔路口車流量極大，依前
      所述，被告甲○○所駕駛之車輛並未與證人乙○○所騎乘
      之機車發生碰撞，且二車間尚有一段距離，則一般駕駛人
      實難會認為自己駕車行為與證人乙○○騎乘機車倒地受傷
      有關，並停留在該地，而為必要之救護、處置，綜上，被
      告甲○○其主觀上已難認有何就其行為肇致證人乙○○受
      傷之事實有所認識，況客觀上，被告甲○○雖有駕車駛離
      該交岔路口，然其後於發現有人自後追趕即在交岔路口十
      五公尺處停車，亦與一般肇事逃逸之汽車駕駛人於車禍發
      生之初，倉惶、急於逃避民刑事責任之情形有別。
（四）雖證人乙○○於警詢、偵查時及原審審理中均一致指述：
      我當時騎車在外側車道，被告車輛也是在外側車道左前方
      ，當時被告車子是打左轉方向燈，我以為被告要左轉，結
      果我看到時，緊急煞車打滑跌倒在地云云（詳偵字卷第六
      頁至第七頁、第三一頁及原審卷第三六頁），然此為被告
      甲○○自始所否認在卷，並供稱：那條路是我每天上班要
      走的路，當時我是行駛在外側車道要右轉所以打右轉方向
      燈，並非乙○○所述係打左轉方向燈等語。而依道路交通
      安全規則第一百零二條第一項第四款規定：汽車行駛至交
      岔路口右轉彎時，應距交岔路口三十公尺前換入外側車道
      之規定，再佐以警製之道路交通事故現場圖（詳偵卷第一
      八）亦顯示該樂群二路係雙向四線道，路寬達十六公尺，
      則被告甲○○當時係駕車在交岔路口前之外側車道，此亦
      為證人乙○○所一致證述在卷，衡諸常情該外側車道之車
      輛應僅會右轉或直行，當無左轉之情形，是證人乙○○前
      揭指述，尚乏其他積極證據足資佐證，況縱被告甲○○有
      證人乙○○所指述駕駛車號００三八─ＱＵ號自小客車在
      前揭交岔路口之外側車道欲右轉卻誤打左轉方向燈之情事
      ，惟被告甲○○就其行為有肇致證人乙○○受傷，主觀上
      已難認有何認識，已詳如前述，自難執此即遽以推論被告
      甲○○有何肇事逃逸之故意。
（五）至公訴人所提出之其他談話記錄表、道路交通事故補充資
      料表等，僅能顯示被告甲○○駕車於上揭時、地右轉敬業
      三路，且證人乙○○於上揭時、地人車倒地等事實，然均
      無法據此即認定被告甲○○在主觀上有何肇事後逃逸之故
      意。綜上所述，公訴人所舉事證，無從認定被告甲○○有
      公訴意旨所述之犯行。此外，復查無其他積極事證足以證
      明被告甲○○被訴肇事逃逸之犯行，揆諸前開法條規定及
      判例意旨，自應為被告甲○○無罪之諭知。
五、原審以無具體證據足資證明被告甲○○確有公訴意旨所指之
    肇事逃逸犯行，而為無罪之諭知，經核洵無違誤。檢察官上
    訴意旨以：（一）依證人乙○○於偵查及審理中結證證稱：
    我是在外側車道，被告也是在外側車道左前方，前方是綠燈
    ，我要從右邊直行超越被告時，為了閃避被告而跌倒，被告
    當時的車子是打左轉燈，我以為被告左轉，結果被告卻右轉
    ，我看的時候，緊急剎車打滑就跌倒在地了等語；另依被告
    甲○○供稱：我每天上班都是走樂群二路，我沒有先打左轉
    燈再右轉，我每天都是要右轉，當時我準備右轉，我減速，
    打右轉燈，看右後方有沒有來車，我要過彎，我還沒有轉過
    去時聽到外面有異音，從中間後照鏡看到有倒一台機車，我
    當下反應是非我車子所撞，認跟我無關就離開等語。本件證
    人及被告固各執一詞，惟右轉車輛行至路口右轉，一般均會
    減速行駛，並顯示方向燈後逐漸切向右側，一方面以煞車燈
    及右轉燈提醒來車注意，一方面阻斷後方機車趁隙切入右側
    ，為一般駕駛者所習知，設被告依規定行駛，則後方車輛亦
    會減速或變換車道反應，殆無加速行駛之理，兩相比較之下
    ，以證人乙○○指述較為可採。（二）刑法第一百八十四條
    之駕駛動力交通工具肇事，致人死傷而逃逸者，其本意在加
    強救護，減少被害人死傷，並非在界定責任之歸屬，與被告
    甲○○有無過失無必然關係，惟原審竟以被告於事發後曾停
    車，且認證人乙○○倒地受傷與被告甲○○無關，非肇事人
    ，始離開現場，據此推論被告無肇事逃逸之故意，依原審之
    論理，乃係將肇事逃逸之行為人限於過失之人，並委由肇事
    者自行判斷過失責任之有無及是否為救護行為，設肇事者自
    信或偽稱無過失，即可自行離開無須救護，刑法第一百八十
    五條之四幾無立法意義。（三）原審判決對被告甲○○是否
    實際為「救護」一節隻字未提，然機車摔車，或係臟器或頭
    部受損，所謂救護非但必須下車察看受傷程度，且因臟器或
    頭部受傷或隱而未顯，而有詢問受傷者意識是否清楚及有無
    陪同救醫之必要，始可謂救護，被告甲○○捨此不為，明知
    告訴人摔車在後，於停頓數秒後，即駕車駛離現場，原審決
    悖於常情，自不待言。（四）原審判決認現場車輛多達二十
    至三十輛壅塞於該路口，因而認定被告甲○○未聽聞聲響，
    無從得知肇事，惟被告甲○○自承有從後照鏡見得證人乙○
    ○機車倒地乙節完全相反云云。惟查：
（一）證人乙○○所騎乘之車號Ｊ九Ｓ─二九七號重型機車與被
      告甲○○所駕駛之車號００三八─ＱＵ號自小客車於前揭
      時間、地點均駕駛在樂群二路之外側車道，且被告甲○○
      之車輛在證人乙○○機車之前方，已詳如前述，亦為檢察
      官上訴書所述明，依道路交通安全規則及現場圖所示，該
      樂群二路係雙向四線道，路寬達十六公尺，當時被告甲○
      ○駕車係在上開交岔路口之外側車道，衡諸常情該外側車
      道之車輛應僅會直行或右轉，當無左轉之可能，而證人乙
      ○○復證稱當時被告甲○○確有打方向燈，依常理研判，
      被告甲○○所辯其係要右轉所以在外側車道打右轉方向燈
      應較接近常理且與法令規定相符，檢察官上訴理由自行研
      判並以證人乙○○既已在原審具結作證較為可信云云，尚
      屬無據。
（二）又刑法肇事逃逸罪，須行為人主觀上就其行為致人死傷之
      事實有所認識，客觀上並進而決意擅自逃離現場始足當之
      ，此有前揭最高法院判決意旨可資參照，被告甲○○因其
      車輛並未與證人乙○○之機車發生碰撞且二車間有相當之
      距離，已詳如前述，雖證人乙○○機車煞車打滑後倒地受
      傷，然被告甲○○主觀上就其行為有致證人機車倒地之事
      實尚缺認識，縱客觀上被告甲○○有將車輛駛離現場，亦
      不該當於刑法第一百八十五條之構成要件，此與被告甲○
      ○是否有過失責任無涉，原審及本院亦未以本件被告甲○
      ○無過失責任為由判決被告甲○○無罪，而係以被告甲○
      ○主觀上就其行為有肇致他人受傷之事實欠缺認識為由判
      決無罪，是檢察官上訴以肇事逃逸與被告甲○○無過失責
      任無涉云云，亦屬無據。
（三）由上所述，被告甲○○所駕駛之車輛並未與證人乙○○所
      騎乘之機車發生碰撞，且二車間尚有一段距離，則一般駕
      駛人實難會認為自己駕車行為與證人乙○○騎乘機車倒地
      受傷有關，並停留在該地，而為必要之救護、處置，亦已
      詳如前述，是檢察官上訴以「原審判決以被告甲○○是否
      停車『救護』一節隻字未提」為由提起上訴，亦無理由。
（四）被告甲○○雖於後照鏡中見得證人乙○○機車倒地受傷，
      惟被告甲○○因認自己車輛與證人乙○○之機車未發生碰
      撞且二車間尚有一段距離，證人乙○○機車倒車與其無涉
      ，因而將車駛離現場，縱被告甲○○由後照鏡中見得證人
      乙○○機車倒地，然被告甲○○主觀上認為證人乙○○機
      車倒地之行為與其無涉，欠缺其行為有何導致證人乙○○
      受傷之認識，縱被告甲○○知悉證人乙○○機車倒地受傷
      ，亦難執此即推論被告甲○○之行為符合刑法第一百八十
      五條之構成要件。
  綜上所述，惟本件檢察官起訴書所列證據及卷內訴訟資料，經
  本院逐一剖析，參互審酌，無從獲得有罪之心證，均如前述。
  檢察官上訴意旨，並未提出新事證，僅就原審採證再為爭執，
  核無理由，上訴應予駁回。
據上論斷，應依刑事訴訟法第三百六十八條，判決如主文。
本案經檢察官吳春麗到庭執行職務。
中    華    民    國    98    年    11    月    18    日
                  刑事第十八庭審判長法  官  吳鴻章
                                    法  官  周政達
                                    法  官  曾淑華
以上正本證明與原本無異。
檢察官如不服本判決，應於收受送達後10日內向本院提出上訴書
狀，其未敘述上訴之理由者並得於提起上訴後10日內向本院補提
理由書（均須按他造當事人之人數附繕本）「切勿逕送上級法院
」。
                                    書記官  王增華
中    華    民    國    98    年    11    月    18    日


司法院資訊處製作；財團法人民間司法改革基金會備份。
